臺灣桃園地方法院民事判決　　　　　　 100年度簡上字第18號
上　訴　人　陳相如
被　上訴人　白龍興
上列當事人間請求給付票款事件，上訴人對於中華民國99年12月
20日本院桃園簡易庭99年度桃簡字第639 號第一審判決提起上訴
，本院於100 年6月14日言詞辯論終結，判決如下：
    主  文
原判決關於命上訴人應給付被上訴人新臺幣貳拾萬元，及自民國
九十九年五月一日起至清償日止，按週年利率百分之五計算之利
息及該部分假執行之宣告均廢棄。
上開廢棄部分，被上訴人在第一審之訴駁回。
第二審訴訟費用由被上訴人負擔。
    事實及理由
壹、程序方面：
一、被上訴人經合法通知，無正當理由，未於言詞辯論期日到場
    ，經核無民事訴訟法第386 條各款所列之情形，爰依上訴人
    之聲請，由其一造辯論而為判決。
二、按訴訟，由被告住所地之法院管轄，民事訴訟法第1條第1項
    前段定有明文。次按提起上訴，應向管轄上訴法院或原審法
    院提出上訴狀為之（最高法院18年上字第204 號判例意旨參
    照）。經查，本件係被上訴人基於票據之法律關係及利益償
    還請求權，對上訴人提起本件訴訟，因上訴人之住所地在桃
    園縣桃園市○○○街20之4 號，揆諸上開規定，本院對於本
    件第一審及第二審均有管轄權，合先敘明。
貳、實體方面：
一、本件被上訴人主張：
  (一)被上訴人執有上訴人所簽發如附表所示之支票4 紙（下稱系
    爭4 紙支票），合計金額為新臺幣（下同）200,000 元，詎
    經其屆期提示請求付款，竟因存款不足及拒絕往來戶遭退票
    而未獲付款。系爭4 紙支票係訴外人藍凱背書轉讓予被上訴
    人，上訴人自須對被上訴人負清償之責。另系爭4 紙支票係
    上訴人為支付向藍凱借貸2,000,000 元（下稱系爭借款）之
    利息而簽立，上訴人原於民國88年5 月1 日簽發付款人為屏
    東縣萬巒地區農會信用部、支票號碼FA0000000 ，面額200,
    000 元支票1 紙（下稱系爭20萬元支票）以支付利息，經其
    於88年7 月28日提示，因存款不足而未獲付款，故上訴人轉
    換改以系爭4 紙支票，欲分期支付利息債務，目前上訴人仍
    未清償上述利息債務。再者，訴外人吳文鎮於88年9 月10日
    為上訴人清償系爭借款時，藍凱亦未有免除上訴人上述利息
    之意思，是上訴人應於清償利息利益限度內償還被上訴人20
    0,000 元，爰依票據法第5 條第1 項、第13條前段、第22條
    第4 項、第29條及、第144 條規定，及利益償還請求權，提
    起本件訴訟。
  (二)民法第144 條第1 項所定關於時效完成後之效力，係採抗辯
    權發生主義，債權於時效完成後，僅債務人於債權人請求時
    ，得拒絕給付，消滅者為請求權，而非權利本身，亦即系爭
    4 紙支票權利本體仍然存在，且應適用民法第125 條所定15
    年規定。又利益償還請求權為民法上的指示債權，應適用民
    法第125 條規定之15年時效。上訴人簽發系爭4 紙支票之債
    務既未消滅，其原因關係仍存在，足認上訴人受有系爭4 紙
    支票之利益。
  (三)被上訴人於原審請求上訴人應給付被上訴人200,000 元，及
    各如附表所示提示日起至清償日止，按週年利率百分之6 計
    算之利息。原審判決1.上訴人應給付被上訴人200,000 元，
    及自99年5 月1 日起至清償日止，按週年利率百分之5 計算
    之利息。2.被上訴人其餘之訴駁回。上訴人就其敗訴部分不
    服提起上訴（被上訴人就其敗訴部分未提起上訴，故該部分
    已告確定），被上訴人則於本院為答辯聲明：上訴駁回。
二、上訴人則抗辯：
  (一)依票據法第22條第1 項規定，系爭4 紙支票已罹於時效，上
    訴人自得拒絕給付票款。
  (二)上訴人於85年12月間向藍凱借款2,000,000 元，約定利息每
    月50,000元，並提供訴外人吳張春敏所有之屏東縣潮州鎮○
    ○○段385 之214 地號土地供作借款擔保。而系爭4 紙支票
    係上訴人向藍凱借款時，預先開立而交予藍凱以支付每月之
    利息，當時預計借款到88年12月份，故利息開立至88年12月
    。嗣上訴人請吳文鎮出面與藍凱洽談還款事宜，由吳文鎮為
    上訴人償還2,000,000 元予藍凱後，塗銷上開抵押權之設定
    ，是上訴人與藍凱間之借款債務業已於88年9 月10日清償完
    畢。而系爭支票開票日分別為88年9 月20日、同年10月20日
    、同年11月20日、同年12月20日，是為支付各該月份之利息
    ，然該主債務既已於88年9 月10日因清償完畢而消滅，則其
    所附屬之利息債務（從債務）亦隨同消滅而無由產生。是上
    訴人用以支付借貸利息之系爭4 紙支票，縱未支付，上訴人
    仍無獲取清償利息之利益。
  (三)縱認上訴人對被上訴人之前手藍凱之利息債務尚屬存在，惟
    在被上訴人為本件之請求前，藍凱對上訴人就系爭借款之利
    息請求權，亦早罹於民法第126 條規定之5 年短期時效，上
    訴人依法取得時效利益。本得拒絕給付，亦無利得可言。
  (四)上訴聲明：
  1.原判決不利於上訴人部分廢棄。
  2.上開廢棄部分，被上訴人在第一審之訴及假執行之聲請均駁
    回。
三、本院之判斷：
  (一)被上訴人主張其持有上訴人所簽發之系爭4 紙支票，經其屆
    期提示，因存款不足及拒絕往來戶遭到退票之事實，業據其
    提出系爭4 紙支票及退票理由單各4 件在卷可稽（參見原審
    卷第11至14頁），上訴人對此並不爭執，是被上訴人此部分
    主張堪信為真實，被上訴人復主張上訴人受有系爭4 紙支票
    之利益等語，為上訴人所否認，並執前詞置辯。
  (二)按票據上之權利，對支票發票人自發票日起算，1 年間不行
    使，因時效而消滅，票據法第22條第1 項後段定有明文。經
    查，系爭4 紙支票之發票日分別如附表所示，而被上訴人迄
    至99年4 月23日始向本院提起本件訴訟，揆諸前開規定，被
    上訴人請求上訴人給付系爭4 紙支票之票款，已逾1 年之時
    效期間，是上訴人提出時效抗辯而拒絕給付，於法有據。是
    被上訴人基於票據請求權，請求上訴人給付票款200,000 元
    ，及法定遲延利息，為無理由，應予駁回。
  (三)次按票據上債權因時效或手續欠缺而消滅，執票人固得依票
    據法第22條第4 項規定對於發票人或承兌人，於其所受利益
    之限度請求償還。惟所稱之利益，係指發票人或承兌人於原
    因關係或資金關係上所受之利益（代價）而言。執票人對發
    票人、承兌人實際上是否受有利益及所受利益若干，應負舉
    證責任（最高法院88年度台上字第3181號判決意旨參照）。
    本件上訴人既已否認受有系爭4 紙支票之利益，揆諸上開規
    定，被上訴人即應先舉證證明上訴人實際上受有利益及所受
    利益若干。
  (四)經查，證人藍凱於原審到庭證稱：（系爭4 張票據是否為上
    訴人開立給你支付利息之用？）是等語（參見原審卷第83頁
    反面），此外，證人吳文鎮於原審中證稱：（上訴人總共向
    藍凱借了多少錢？）借了多少錢，我不知道。（還了多少錢
    ？）還了兩百萬元。（什麼時候還的？）庭呈收據，收據上
    面有寫。（你跟藍凱談的內容？）就是兩百萬給他，他把東
    西【指上開土地所有權狀】還給我，就這樣子而已等語（參
    見原審卷第46至47頁），並有該收據1 紙在卷可佐（參見原
    審卷第88頁），參以上開借據記載略以：茲收到吳文鎮付清
    設定潮州鎮○○○段385 之214 地號，2,000,000 元正，由
    本人簽收屬實無訛，特立此據以證。又本件土地之清償塗銷
    所需文件證明及蓋章，本人絕無異議提供協助辦理．．．代
    收人立據人：藍凱等語。足認系爭借款確已清償完畢，且系
    爭4 紙支票係為了支付系爭借款之利息。又系爭借款係於88
    年9 月10日清償完畢，而系爭4 紙支票之發票日分別為88年
    9 月20日、同年10月20日、同年11月20日、同年12月20日，
    提示日則分別為88年10月7 日、同年月20日、同年11月22日
    及同年12月20日，足見上訴人與藍凱就系爭借款之利息應係
    約定按月後付方式。復因系爭4 紙支票之發票日均在系爭借
    款清償日之後，依民法第307 條規定，債之關係消滅者，其
    債權之擔保及其他從屬之權利，亦同時消滅。其中所謂從屬
    之權利包含人保、物保及利息債權等在內。是上訴人抗辯主
    債務（即系爭借款）既已於88年9 月10日因清償完畢而消滅
    ，則其所附屬之利息債務（從債務，即系爭4 紙支票之利息
    債務）亦隨同消滅而無由產生等語，尚非無據。
  (五)被上訴人主張上訴人原於88年5 月1 日簽發系爭20萬元支票
    以支付利息，經其於88年7 月28日提示，因存款不足而未獲
    付款，故上訴人轉換改以系爭4 紙支票，欲分期支付利息債
    務，目前上訴人仍未清償上述利息債務云云，為上訴人所否
    認。經查，被上訴人雖提出系爭20萬元支票及退票理由單各
    1 件為證（參見本院卷第27頁），然依該支票及退票理由單
    所示，充其量僅可認定系爭20萬支票於88年7 月28日因存款
    不足遭到退票一事，對於系爭20萬元支票與系爭4 紙支票間
    之關連性，及系爭20萬元支票是否係上訴人為支付尚未清償
    之利息而開立等節，則均未能加以釐清，被上訴人復未能提
    出其他證據證明系爭4 紙支票係為支付系爭借款債權清償前
    ，即已發生之利息，是被上訴人主張上訴人受有系爭4 紙支
    票之利益，即屬無據。
  (六)綜上所述，被上訴人依票據之法律關係及利益償還請求權，
    請求上訴人給付200,000 元，及各如附表所示提示日起至清
    償日止，按週年利率百分之6 計算之利息，為無理由，不應
    准許。原審命上訴人應給付被上訴人200,000 元，及自99年
    5 月1 日起至清償日止，按週年利率百分之5 計算之利息，
    暨依職權就被上訴人勝訴部分為假執行之宣告，均有未洽。
    上訴人就此部分指摘原判決不當，求予廢棄改判，為有理由
    ，應由本院將原判決此部分予以廢棄，改判如主文第2 項所
    示。此外，被上訴人對上訴人之上述請求均無理由，本件之
    第一審及第二審訴訟費用依法均應由被上訴人負擔，然因原
    審已判決第一審訴訟費用由原告（即被上訴人）負擔，爰依
    職權判決第二審訴訟費用之負擔如主文第3 項所示。
四、本件事證已臻明確，兩造其餘攻擊防禦方法及所為舉證，核
    於判決結果無影響，爰不逐一論述，附此說明。
五、據上論結，本件上訴為有理由，依民事訴訟法第463 條、第
    385 條第1 項前段、第436 條之1 第3 項、第450 條、第78
    條，判決如主文。
中    華    民    國  100     年     7    月    12    日
                  民事第一庭審判長法  官  郭琇玲
                                  法  官  郭俊德
                                  法  官  林哲賢
以上正本證明與原本無異
中    華    民    國   100    年    7     月    12    日
                                  書記官  陳佳彬
附表
┌──┬────┬──────┬───────┬─────┬─────┐
│編號│付款人  │   發票日   │    提示日    │ 票面金額 │ 支票號碼 │
│    │        │            │（利息起算日）│（新台幣）│          │
├──┼────┼──────┼───────┼─────┼─────┤
│ 1  │台灣省合│88年9 月20日│88年10月7日   │50,000元  │PW0000000 │
│    │作金庫潮│            │              │          │          │
│    │州支庫  │            │              │          │          │
├──┼────┼──────┼───────┼─────┼─────┤
│ 2  │同上    │88年10月20日│88年10月20 日 │50,000元  │PW0000000 │
├──┼────┼──────┼───────┼─────┼─────┤
│ 3  │同上    │88年11月20日│88年11月22 日 │50,000元  │PW0000000 │
├──┼────┼──────┼───────┼─────┼─────┤
│ 4  │同上    │88年12月20日│88年12月20 日 │50,000元  │PW0000000 │
└──┴────┴──────┴───────┴─────┴─────┘
本判決不得上訴。